臺灣板橋地方法院民事判決　九十年度簡上字第二八六號
　　上　訴　人　乙○○
　　被上訴人　　甲○
右當事人間請求清償債務事件，上訴人對於中華民國九十年七月三十一日本院板橋簡
易庭九十年度板簡字第七五九號第一審判決提起上訴，本院判決如左：
    主      文
原判決廢棄。
被上訴人在第一審簡易之訴及假執行之聲請均駁回。
第一、二審訴訟費用由被上訴人負擔。
    事      實
甲、上訴人方面：
一、聲明：如主文所示
二、陳述：除與原判決記載相同者，茲引用之外，補稱：
  (一)原審認上訴人應給付被上訴人新台幣（下同）二十萬元，及自民國八十七年八月
    一日起至清償日止，按年息百分之五計算之利息，無非以上訴人與被上訴人間存
    有消費借貸關係為論據。惟按消費借貸契約為要物契約，因借用物之交付而生效
    力，被上訴人從未舉證何時、何地交付系爭借款，且按當事人主張有利於己之事
    實者，就其事實有舉證之責任，被上訴人從未舉證以實其說，原審判決顯有違背
    法令。本案實際上係兩造發生婚外情後，被上訴人要脅上訴人與其妻離婚，上訴
    人不從，被上訴人遂百般對被上訴人之家庭騷擾，上訴人才在被上訴人之要脅下
    簽立借據，實則雙方根本無借貸關係，被上訴人既於原審中陳稱可舉證人證明借
    貸之事實，何以不傳證人到庭證述以審酌其證詞？原審逕行判決，亦有違法之處
    。再者，原審判決既引最高法院六十九年度第二十七次民事庭會議決議「又消費
    借貸契約為要物契約，因借用物之交付而生效力，甲提出借據，如未表明已收到
    借款，尚不足以證明其交付借款之事實，如乙爭執，仍須就交付借款之事實負舉
    證責任」為據，然其判決理由卻僅依借據內有一「欠」字，便認定上訴人簽立借
    據時已收受被上訴人之借款，其理由顯於法有悖。
  (二)本件借據之來源，被上訴人業於台灣士林地方法院檢察署八十七年度偵字第六○
    五七號偵查卷中供述甚詳，其既稱：「（問：你有無向乙○○（即上訴人）要求
    給付遮羞費二百萬元，後來降為二十萬元？）沒有，我發現他已婚後，他說他要
    負責任，所以才寫二十萬元的欠條給我。他另外還寫一張條子說對我有情有義．
    ．．」等語，卻又於鈞院審理時主張係上訴人曾贈與其二十萬元後，上訴人又向
    被上訴人借用之答辯，被上訴人對此即有舉證之義務。
三、證據：除援用第一審所提證據外，並聲請調閱台灣高等法院八十九年度上易字第
    二四四八號妨害婚姻刑事卷宗（含台灣士林地方法院檢察署八十七年度偵字第六
    ○五七號妨害家庭偵查卷宗及台灣士林地方法院八十八年度易字第二五二號妨害
    家庭刑事卷宗）。
乙、被上訴人方面：
一、聲明：請求駁回上訴。
二、陳述：除與原判決記載相同者，茲引用之外，補稱：
  (一)本件消費借貸契約之成立及交付消費借貸標的物之事實，業經上訴人收錢當時書
    立借據得證。蓋上訴人收受借貸物二十萬元現金當時，即書立借據言明：「欠甲
    ○（即被上訴人）新台幣二十萬元，同意於民國八十七年四月份及七月份，分兩
    個月攤還」等情，已清楚說明「借到錢」及「願意直接匯入被上訴人中國信託商
    業銀行帳戶」作為攤還方法，足見兩造間確有借貸關係。上訴人既於借據言明積
    欠借款，並同意分期清償，主動匯入被上訴人之帳戶，除非上訴人能證明其已清
    償，要難認上訴人無返還借款之義務，況上訴人收受二十萬元借款時，特意在借
    據之末加註「以下空白」，以防止被上訴人填寫其他內容而致其不利，顯見上訴
    人是在意識清醒、自由意願之下書寫此借據。可見原判決認事用法，當無違誤。
  (二)本件借貸金錢之來源，乃上訴人隱瞞已婚身分參加婚友社，為被上訴人發現後，
    上訴人遂於八十七年二月間將現金二十萬元交予被上訴人，作為賠償之用，惟數
    日後上訴人又以朋友需錢週轉為由，向被上訴人借用，因先前上訴人交付之二十
    萬元現金尚未存入銀行，被上訴人即直接將該筆金錢再借貸予上訴人，交付金錢
    之地點則在台北市之黃金海西餐廳，惟該餐廳目前已經拆除。上訴人以甜言蜜語
    及少許金錢安女人心，再騙稱友人急用將錢借回花用，嗣後又否認借錢，誣賴被
    上訴人加以脅迫，其惡行實不應加以姑息。
  (三)上訴人之妻及小孩係於八十七年二月四日出國，直至八十七年二月二十二日才回
    國，上訴人雖於前開士林地方院檢察署偵查卷宗中陳稱「八十七年二月十五日被
    上訴人告訴我，騷擾電話是她打的，若我四十八小時內不處理，與你離婚，便要
    直接找你談．．．」云云，惟其妻兒既於該時間內出國，家中無人，被上訴人自
    無對其騷擾之可能，是上訴人稱因被上訴人對其家庭騷擾始簽立系爭借據等情，
    當不實在。
三、證據：除援用第一審所提證據外，補提士林地方法院檢察署八十七年度偵字第六
    ○五七號卷附之上訴人告訴狀及八十八年一月二十六日偵訊筆錄影本各一份（以
    上均為節本）、餐廳名片影本一張及書有「婕：我對妳有情與義」之字條影本一
    紙為證。
    理      由
一、本件被上訴人起訴主張上訴人於八十七年間向其借款二十萬元，約定於八十七年
    四月份及七月份分二次攤還，詎屆期並未清償，爰依消費借貸之法律關係訴請上
    訴人如數給付。上訴人則以兩造間無消費借貸關係存在，依舉證責任分配之原則
    ，自應由被上訴人就金錢確已交付一事，負舉證責任。
二、按消費借貸，因金錢或其他替代物之交付，而生效力，八十八年修正前之民法第
    四百七十五條訂有明文，即金錢借貸契約屬要物契約，應由貸與人就交付金錢此
    有利於己之事實，負舉證責任。又按貸與人所提出之借據，若並未表明已收到借
    款之意，則尚不足證明其交付借款之事實，如經他造爭執，仍須由貸與人就交付
    借款之事實負舉證責任，此並有最高法院六十九年度第二十七日民事庭會議決議
    及同院八十七年度台上字第一六一一號判決意旨可資參照。本件被上訴人主張其
    業已將二十萬元借款交付上訴人，兩造間確實成立消費借貸關係乙節，既為上訴
    人所否認，則自應由被上訴人就交付借款之事實，負舉證責任。然查：
  (一)被上訴人固舉上訴人簽立之借據一紙為證，惟觀諸該借據上雖有「因本人（即上
    訴人）欠甲○（即被上訴人）小姐新台幣二十萬元，擬於民國八十七年四月份及
    七月份，分兩個月攤還，直接匯入中國信託商業銀行帳戶：000－00－00
    0000－0－0以下空白」之文字記載，然此並非載明「茲收到借款二十萬元
    」之意，則茍上訴人對收受借款一事有爭執，揆諸上開說明，此借據即不足作為
    證明交付借款之用，被上訴人尚須另行舉證以實其說。
  (二)被上訴人雖稱此筆借款係於台北市黃金海西餐廳交付上訴人，惟亦自承該餐廳目
    前已遭拆除，沒有辦法找到證人出庭作證等情，則依舉證責任分配之原則，即應
    由被上訴人承擔無法舉證之不利益。況且被上訴人對於此筆借款之來源，先於原
    審中稱「二十萬元是我的積蓄」等語（見原審卷宗第二十九頁），復於本院準備
    程序中改稱「這二十萬元是我在前一、二天沒有存進銀行就把現金交給他，．．
    ．這二十萬元的現金算上訴人贈與給我的，．．．。」、「當初被上訴人騙我他
    未婚，後來被我發現，他才拿二十萬元賠給我。八十七年二月我在他車上他塞了
    一包錢給我，我才知道這是二十萬元，我回到家後他才打電話說要賠償我。過幾
    天他說他的朋友需要週轉，我就把這些錢借給他．．．。」等情，前後說法並不
    一致，則被上訴人所稱能否採信，亦不無可疑。再者，被上訴人於台灣士林地方
    法院檢察署八十七年度偵字第六○五七號偵查庭中，曾稱「（問：你有無向乙○
    ○要求給付遮羞費二百萬元，後來降為二十萬元？）沒有，我發現他已婚後，他
    說他要負責任，所以才寫二十萬元的欠條給我，他另外還寫一張條子說對我有情
    與義．．．，」（見前開偵查卷宗第六十二頁背面），並庭呈本件借據為證，復
    於台灣士林法院八十八年度易字第二五二號妨害家庭刑事程序中，在八十八年四
    月九日提出之答辯狀陳稱「．．．其實是在八十七年二月二十六日被告（即本件
    被上訴人）便已向乙○○告知懷孕一事，乙○○為唆使被告墮胎才謊稱要給被告
    二十萬元，且寫欠條時故意寫成擬於民國八十七年四月份及七月份分兩個月攤還
    ，他向被告解釋因為他們公司依往例每年都在四月份及七月份各發放獎金，他可
    於這兩次約各領十萬元．．．」等情，此經本院依上訴人聲請調取前開卷宗核閱
    無訛，則茍兩造間真有消費借貸之關係存在，何以被上訴人於距簽立系爭借據時
    間點較近之前開偵查庭及刑事庭中，皆隻字未提，反稱該借據係上訴人為賠償兩
    造間之感情糾葛所書立？益徵本件被上訴人之主張，要難採信。
三、被上訴人既無法證明兩造間確有二十萬元之借貸關係存在，則其本於消費借貸之
    法律關係，訴請上訴人給付二十萬元及自八十七年八月一日起至清償日止按年息
    百分之五計算之利息，為無理由，不應准許。其假執行之聲請亦失所附麗，應併
    予駁回。原審判命上訴人如數給付並為假執行之宣告，自有未洽。上訴意旨指摘
    原判決不當，求予廢棄改判，為有理由，自應由本院予以廢棄改判，如主文第二
    項所示。
四、據上論結，本件上訴為有理由，依民事訴訟法第四百三十六條之一第三項、第四
    百五十條、第七十八條，判決如主文。
中　　　華　　　民　　　國　　九十一　　年　　　三　　　月　　 十二 　　日
                                  臺灣板橋地方法院民事第二庭
~B審判長法    　官　陳忠行
~B　　　法    　官　林海祥
~B　　　法    　官　劉元斐
右正本證明與原本無異
不得上訴
中　　　華　　　民　　　國　　九十一　　年　　　三　　　月　　 十四　　 日
~B　　　法院書記官　洪惠玲
